【裁判字號】    91,訴,3910
【裁判日期】    921218
【裁判案由】    新型專利異議
【裁判全文】
臺北高等行政法院判決                            九十一年度訴字第三九一○號
                              .
    原      告  甲○○
    送達代收人  乙○○
    被      告  經濟部智慧財產局
    代  表  人  蔡練生（局長）
    訴訟代理人  丁○○兼送達.
                戊○○
    參  加  人  丙○○
    訴訟代理人  己○○
右當事人間因新型專利異議事件，原告不服經濟部中華民國九十一年七月二十五日經
訴字第○九一○六一一七九八○號訴願決定，提起行政訴訟，經本院裁定命參加人獨
立參加訴訟，本院判決如左：
    主  文
原告之訴駁回。
訴訟費用由原告負擔。
    事  實
一、事實概要：
    參加人於民國八十九年五月十五日以「通風採光罩掀蓋結構改良」向被告申請新
    型專利，經被告編為第00000000號審查，准予專利（下稱系爭案）。公
    告期間，原告提出異議，經被告審定以九十一年一月三十一日（九一）智專三（
    三）○四○六四字第○九一八九○○○三五六號審定書為異議不成立之處分，原
    告不服，提起訴願，經遭決定駁回，遂向本院提起行政訴訟。
二、兩造聲明：
    （原告未於準備程序及言詞辯論期日到場，聲明及陳述依其起訴狀所為而記載）
  (一)原告聲明：
    訴願決定及原處分均撤銷。
  (二)被告聲明：
    1.駁回原告之訴。
    2.訴訟費用由原告負擔。
  (三)參加人聲明：
    1.駁回原告之訴。
    2.訴訟費用由原告負擔。
三、兩造之爭點：系爭案是否有違專利法第九十八第二項之規定而不符新型專利要件
    ？
  (一)原告主張之理由：
    1.稱新型者，謂對物品之形狀、構造或裝置之創作或改良，係為現行專利法第九
      十七條所明訂，又新型係運用申請前既有之技術或知識，而為熟悉該項技術者
      所能輕易完成且未能增進功效時，雖無前項所列之情事，仍不得依本法取得新
      型專利，則為同法第九十八條第二項規定，專利，雖未禁絕習知技術或知識之
      運用，惟其需有增進功效之處，而其增進功效並非單純的一加一功效，而依審
      查基準之內容，其功效之增進應在於非原有之功能上，若未能產生某一新功效
      或增進某種功效，故為熟習該項技術者所能輕易完成且未能增進功效者，而觀
      諸系爭案之功效，實係為一加一之功效，且其功效上係可為預期，並無新功效
      之產生或增進另一種功效，故其系爭案並無功效之增進應無獲准專利之價值，
      ，不符專利要件，應撤銷其專利權。
    2.最高行政法院八十四年判字第一九三三號判例指出，發明專利所謂組合發明，
      乃係指將複合數個既有之構成要件組合而成之發明而言。此種組合必須在整體
      上要有相乘之功效增進，始為創作，若僅有相加之效果，則與發明要件不符。
      ，而該判例之標的雖為發明專利，然在專利審查基準即明白指出判斷是否能輕
      易完成時，准予將二件或二件以上不同文獻之全部內容或其各該文獻之部分內
      容、或同一文獻之各不同部分內容相互組合；准予先前技術之各片斷部相互組
      合。由是可知，若一物品所強調之特徵部分，早已見於習用文獻中，並且將習
      用文獻簡單相加組合後，即可顯現完成該物品之特徵時，且物品相加後所呈現
      之功能，僅為相加之功用，而未見相乘之功效增進時，則依上述最高行政法院
      八十四年判字第一九三三號判例及專利審查基準之內容可知，該物品依法不符
      新型專利之進步性要件。然而，被告在審定理由中，僅各別審究了各個引證案
      與系爭案之各別差異點，卻忽略探討原告一再於異議理由書中強調，系爭案僅
      是各個引證案技術之簡單相加，其個別的技術或許皆存在有些微的差異，然而
      ，就整體之空間型態，及所運用之技術手段與欲達成的目的來觀察，系爭案明
      顯只是在審定公告之第00000000號「地下室逃生通風口」新型專利案
      （下稱引證一）的基本架構中，簡單的附加了與審定公告之第0000000
      0號「自動天窗結構之改良」新型專利案（下稱引證二）及審定公告之第00
      000000號「鐵捲門片構造」新型專利案（下稱引證三）等數個習用結構
      的組合相加而已，系爭案將這些習用技術，單純以附合相加的方式予以集合相
      加，且相加後達成的功能，仍然是繼受原本習知技術早已存在的功效，並未見
      有突破性或明顯不同於各引證案的功用。是以，依前揭最高行政法院判例之意
      旨可知，系爭案如此相加所構成之物品，實難謂符合新型專利之創作，被告對
      系爭案之審定，實已違反最高行政法院八十四年判字第一九三三號判例之精神
      ，當然應予以撤銷。
    3.系爭案在通風座及採光罩上設置螺旋狀槽邊，以達到可樞轉掀啟的技術，亦屬
      一種習知技術，該系爭案只是將引證一結構中可樞轉的樞紐，直接變換為引證
      三之螺旋狀槽，如此而已，可謂為一種眾所皆知的基本機構常識，且亦僅可達
      到樞轉之功能，是以系爭案將引證一之樞鈕直接轉換為螺旋狀槽邊，何來進步
      性之有。另外，針對系爭案之採光罩掀啟方式，事實上與引證一、二之結構相
      同，皆係利用樞鈕樞設的方式，以達到天窗或罩蓋向上旋轉一角度而翻掀開啟
      之目的，此種技術手段確實早已見於習用技術中，故系爭案於創作目的中強調
      採光罩以樞接方式，達到直接翻掀的技術特徵，明顯係習知技術直接轉用，難
      謂具有進步性。況且，系爭案通風座及採光罩間採螺旋狀槽邊相嵌組方式，此
      一技術特徵結構及達成功效目的，明顯的亦見於引證三之結構內容中，早於系
      爭案申請之前，已有將兩金屬板形成螺旋狀槽可相互配合嵌置，使之得以形成
      自由樞轉之設計，此種設計明顯廣泛運用於一般的鐵捲門結構當中，而系爭案
      將習用鐵捲門的組配技術直接轉用，並以簡易之手法變換引證一之樞鈕結構，
      乃係熟習一般鐵門製作技術之人士可輕易完成者，且其所達成之旋轉開啟功效
      ，並無任何有異於或遠超於引證一、三之特殊成效及長足進步處，系爭案通風
      庫及採光罩間採螺旋狀槽邊相嵌組方式，並不符具顯著進步性之要件規定範疇
      。
    4.系爭案於通風座及採光罩之間設置若干定位結構，藉以達到依需求角度調控翻
      轉採光罩等相關設計，事實上，早於引證二結構中即已有達到相同功效的定位
      結構設計，該引證二以電源控制風扇及電源昇降開關方式，即可控制天窗開關
      ，而達到自動開閉天窗之目的，明顯可知，該引證二同樣係利用自動控制的方
      式，以達到天窗開啟關閉的形式，其所能達成自動關閉天窗之功效，亦與系爭
      案利用定位結構達成翻轉採光罩之目的相同，故足可證明系爭案定位結構所強
      調之功效，不具進步性。然而，被告卻末能詳查於此，僅以系爭案的定位結構
      在結構上與引證二不同，而未能詳加比對兩者所達成的功效實為相同，而逕作
      成異議不成立之審定。況且，針對系爭案之定位結構係利用電動馬達帶動小齒
      輪，且以小齒輪帶動齒條而作動構件的設計，乃係早見於一般機械課本當中，
      系爭案顯然係將機械的傳動結構稍加電動化之後，必然可預期自動化設計後之
      當然可達成之功效增進，但是此一功效之增進處，係熟習該項技術者所能輕易
      完成，並不具進步性可言。針對上述之內容明顯可知，系爭案之申請專利範圍
      主項所揭露之主要技術特徵部分，及其主要創作目的，皆早已為引證一、二、
      三中所揭露，系爭案實為引證一、二、三習知技術之簡單相加所組合而成，且
      為熟習該項技術者所能輕易完成，且未見有明顯之功效增進，故系爭案違反專
      利法第九十八條第二項之規定甚明，依法應撤銷其不當暫准之專利權。
  (二)被告主張之理由：
    1.系爭案結構特徵之一在於通風座及採光罩間採螺旋狀槽邊相嵌組，可配合需求
      呈不同弧度之翻轉，確實改善習知通風採光罩採滑道滑移方式以致通風、採光
      不足之缺失。惟查引證三之金屬板片間乃係利用圓弧狀槽邊相嵌組，其構造特
      徵及創作功效顯然與系爭案並不相同，且系爭案利用螺旋狀槽邊相嵌組之方式
      ，在旋轉時較不易脫落，其功效上確具進步性。
    2.系爭案結構特徵之二在於由一扇形齒輪、一齒輪及作動馬達所組成之定位結構
      ，藉以調控定位採光罩之掀蓋角度。惟查引證一並無揭示此項構造特徵，而引
      證二之定位結構則係由鉤卡部、連桿及掛桿所組成，其構造特徵與系爭案顯然
      亦不相同。雖然原告強調引證二所達到自動啟閉天窗之功效與系爭案相同，然
      該引證二之天窗啟閉角度因受其定位結構之連桿影響，實用上仍會受到限制。
      反觀系爭案則不受限制，可依需求任意調控旋轉採光罩並予定位，確實可謂已
      較習知之天窗、通風採光罩具有增進功效。又查系爭案雖有運用引證四所示齒
      輪機件之技術原理，然系爭案既已在天窗整體構造上具體改良其通風採光罩之
      掀蓋定位構造，達到可任意調控旋轉之增進功效，確實已具進步性專利要件無
      疑。系爭案並非原告所稱僅係利用各引證案之已知技術、功效予以簡單相加可
      得者，實係經特定之元件安排設計，始創作出前述之二構造特徵並具有增進功
      效之貢獻者。其已合於最高行政法院七十三年判字第一○一三號判決關於新型
      「雖採用習知技術、材料，惟材料、構造或裝置已屬首先創作並合於實用者即
      得謂新型」之意旨。職是之故，系爭案確實未違反行為時專利法第九十八條第
      二項之規定。
  (三)參加人主張之理由：
    答辯理由同被告。
    理  由
甲、程序方面：
    本件原告經合法通知，無正當理由，未於言詞辯論期日到場，核無行政訴訟法第
    二百十八條準用民事訴訟法第三百八十六條各款所列情形，爰依被告之聲請由其
    一造辯論而為判決，合先敘明。
乙、實體方面：
一、按稱新型者，謂對於物品之形狀、構造或裝置之創作或改良，為系爭專利核准審
    定時專利法第九十七條定有明文，同法第九十八條第二項規定：「新型係運用申
    請前既有之技術或知識，而為熟習該項技術者所能輕易完成且未能增進功效時，
    雖無前項所列情事，仍不得依本法申請取得新型專利。」系爭專利申請範圍依卷
    附專利說明書之記載為：1.一種通風採光罩掀蓋結構改良，包括有：一通風座，
    係位於天窗口外，並在一側邊緣製設出具螺旋狀槽的彎曲邊緣者，一通風採光罩
    ，係位於通風座上方，且在板體一側製設有對應通風座彎曲邊緣的彎曲邊緣，且
    其彎曲邊緣也具有相對之螺旋狀槽，而通風採光罩彎曲邊緣之螺旋狀槽係與通風
    座彎曲邊緣之螺旋狀槽相互嵌組者；若干定位結構，係若干製設在通風座與通風
    採光罩間的組體，且可定位通風座與通風採光罩在預設相對位置者。2.如申請專
    利範圍第一項所述之通風採光罩掀蓋結構改良，其中，該定位結構可以是利用一
    扇形齒輪、一齒輪及作動馬達組成，該扇形齒輪係固設在通風採光罩一側之固設
    部，而一齒輪及作動馬達則對應扇形齒輪組設在通風座上者。3.如申請專利範圍
    第一項所述之通風採光罩掀蓋結構改良，該通風採光罩可對應通風座製設出週側
    的折邊，令通風採光罩具有更佳的遮雨效果者。4.如申請專利範圍第二項所述之
    通風採光罩掀蓋結構改良，其中，該定位結構的扇形齒輪上可一體製設出卡制鉤
    部，使扇形齒輪旋轉至二端可自行卡制齒輪而定位者。
二、經查，引證一為八十八年二月十一日審定公告之第00000000號「地下室
    逃生通風口」新型專利案。其主要是於底座之牆面外側固設有樞鈕，與逃生蓋之
    樞鈕銜接而由一鉚釘栓固，而得掀啟及封蓋，並於逃生蓋內設一鎖具，以及以基
    座之前、後側設一個以上之通風口，達到通風循環之功效（申請專利範圍第一項
    參照）。而系爭案通風採光罩，係在板體一側製設有對應通風座彎曲邊緣的彎曲
    邊緣，且其彎曲邊緣也具有相對之螺旋狀槽，而通風採光罩彎曲邊緣之螺旋狀槽
    係與通風座彎曲邊緣之螺旋狀槽相互嵌組者。因此，系爭案通風座及採光罩間連
    結方式顯與引證一有所不同，兩者結構不同，引證一不能證明系爭案不具新穎性
    。又系爭案另設置有定位結構可調控採光罩掀轉之角度，使通風採光罩掀蓋結構
    改良可以在通風座上自由旋動，具有可調整各種角度的能力，系爭案較具進步性
    ，引證一亦不能證明系爭案不具進步性。
三、引證二為八十五年十一月二十一日審定公告之第00000000號「自動天窗
    結構之改良」新型專利案，其係揭示一自動天窗結構，特徵於其窗門樞接部為支
    點反向設有配重器，窗門下方掛桿樞固鉤卡部與連桿，藉以與窗身之下軸桿相樞
    接（申請專利範圍參照）。因此引證二以門窗閉啟樞接部分為支點，門窗並設置
    配重器，其並無揭示系爭案通風採光罩在板體一側製設有對應通風座彎曲邊緣的
    彎曲邊緣，且其彎曲邊緣也具有相對之螺旋狀槽，而通風採光罩彎曲邊緣之螺旋
    狀槽係與通風座彎曲邊緣之螺旋狀槽相互嵌組者。因此，系爭案通風座及採光罩
    間連結方式仍屬不同，引證二不能證明系爭案不具新穎性。又引證二窗門開啟之
    角度受連桿影響而有所限制，並無如系爭案另設置有定位結構可調控採光罩掀轉
    之角度，使通風採光罩掀蓋結構改良可以在通風座上自由旋動，具有可調整各種
    角度的能力，系爭案亦較引證二具功效之增進，引證二亦不能證明系爭案不具進
    步性。
四、引證三為八十七年七月十日申請，八十八年七月二十一日審定公告之第0000
    0000號「鐵捲門片構造」新型專利案，引證三係揭示一鐵捲門片構造，該捲
    門片具有一基板部、一位在基板部下方之下接合部，以及一位在基板部上方之上
    接合部，並利用上述接合部形成下彎勾段、外接面與上彎勾段、內接面相嵌組而
    成之鐵捲門片構造，其上接合部並具有一可抵接在另一捲門片之抵靠緣面上的抵
    靠塊。此與系爭案通風座及採光罩間採螺旋狀槽邊相嵌組方式仍有不同，兩案構
    造特徵有異。又系爭案係利用螺旋狀槽邊嵌組方式於旋轉時較不易脫落，且亦無
    上接合部可抵接在另一捲門片之抵靠緣面上的抵靠塊，可配合系爭案定位結構調
    控採光罩掀轉之角度，使通風採光罩掀蓋結構改良可以在通風座上自由旋動，具
    有可調整各種角度的能力，引證三仍不能證明系爭案不具進步性。
五、引證四係財團法人徐氏基金會八十一年二月二十二日出版之「機件原理（下）」
    教科書第二十八頁影本，引證四係揭示一齒條與小齒輪嚙合傳動之情形。查系爭
    案由一扇形齒輪、一齒輪及作動馬達所組成之定位結構，固有運用齒條與小齒輪
    嚙合傳動之技術原理，但系爭案以該技術作為具體改良通風採光罩之掀蓋定位，
    與單純齒輪傳動究有不同，且其使通風採光罩掀蓋結構改良，可以在通風座上自
    由旋動，具有可調整各種角度的能力，自具有功效之增進，引證四亦不能證明系
    爭案不具新穎性或進步性。
六、原告雖主張系爭案之申請專利範圍主項所揭露之主要技術特徵部分，及其主要創
    作目的，皆早已為引證一、二、三中所揭露，系爭案實為引證一、二、三習知技
    術之簡單相加所組合而成，且為熟習該項技術者所能輕易完成，且未見有明顯之
    功效增進等等。但查，引證案均無揭示系爭案由一扇形齒輪、一齒輪及作動馬達
    所組成之定位結構，藉以調控定位採光罩之掀蓋角度之技術特徵，且其通風座及
    採光罩間採螺旋狀槽邊相嵌組方式與引證三亦有不同，已如前述，因此縱將引證
    案之技術內容予以相加，仍無從組合系爭案之技術內容。系爭案應非引證案習知
    技術相加而成，且為熟習該項技術者所能輕易完成，而未有功效增進，原告此部
    分主張，核非可採。
七、綜上所述，引證一、二、三、四尚不足以證明系爭案不具新穎性及進步性，系爭
    案亦非運用引證案既有之技術思想可輕易思及，不能以引證案所引之習知技術證
    明系爭案不具新穎性或進步性。因此，引證案不能證明系爭案不符專利要件，原
    告主張系爭案不具新穎性及進步性，有違系爭專利核准審定時專利法第九十七條
    、第九十八條第二項之規定，非屬可採。從而被告為異議不成立之審定，於法並
    無不合，訴願決定予以駁回，亦屬妥適，本件原告之訴為無理由，應予駁回。
據上論結，本件原告之訴為無理由，爰依行政訴訟法第九十八條第三項前段、第二百
十八條，民事訴訟法第三百八十五條第一項前段，判決如主文。
中      華      民      國    九十二    年     十二     月     十八     日
                        臺 北 高 等 行 政 法 院   第 三 庭
                                           審 判 長 法  官  姜素娥
                                                    法  官  林文舟
                                                    法  官  陳國成
右為正本係照原本作成。
如不服本判決，應於送達後二十日內，向本院提出上訴狀並表明上訴理由，如於本判
決宣示後送達前提起上訴者，應於判決送達後二十日內補提上訴理由書（須按他造人
數附繕本）。
中      華      民      國    九十二    年     十二     月     十九     日
                                                    書記官  王英傑


司法院資訊處製作；財團法人民間司法改革基金會備份。
